---
# Só mude aqui!!!!
author: "Jair Malta e Wesley Pinheiro"
title: "Relatório de Aula Prática 04"
bibliography: referencias.bib
# A partir daqui nao faca alteracoes!!!!!
link-citations: true
csl: associacao-brasileira-de-normas-tecnicas-ipea.csl
subtitle: "<a href='https://bendeivide.github.io/courses/epaec/' target='_blank'>Estatística e Probabilidade</a> </br> <a href='https://bendeivide.github.io' target='_blank'>Prof. Ben Dêivide (DEFIM/CAP/UFSJ)</a>"
include-before-body: header.html
date: today
lang: pt-BR
format:
  html:
    toc: true
    number-sections: true
    theme: bootstrap
    #css: styles.css
    code-fold: true
    code-tools: true
execute:
  echo: true
  warning: false
  message: false
---


# 📌 Introdução

Descreva o contexto da prática e sua importância.

> Exemplo: análise da variabilidade em experimentos físicos utilizando uma catapulta.



# 🎯 Objetivos

## Objetivo geral

## Objetivos específicos

---

# 📚  Fundamentação Teórica

---

# ⚙️ Metodologia


---

# 🔍 Resultados e Discussão

## Etapa 1 - Conhecendo a base de dados

Inicialmente é essencial avaliarmos se a base de dados foi importada corretamente, sendo utilizado no relatório em questão as funções head(), tail() e dim().


```{r q1}
library(knitr)

# Leitura da base de dados
dados <- read.csv("dados_engenharia_civil.csv", fileEncoding = "UTF-8")

# Exibição das primeiras 6 linhas
kable(head(dados), caption = "Primeiras linhas do conjunto de dados")

# Exibição das últimas 6 linhas
kable(tail(dados), caption = "Últimas linhas do conjunto de dados")

# Dimensões da base de dados (Linhas x Colunas)
dim(dados)
```

Posteriormente é necessário verificar quantas observações e quantas variáveis fazem parte do banco de dados para definir as metodologias de análise e visualização de dados.

```{r q2}
nrow(dados) #nº total de linhas - Observações
ncol(dados) # nº total de colunas - Variáveis
cat("Observações:", nrow(dados), "\nVariáveis:", ncol(dados))
```
É importante também verificar quais variáveis são qualitativas e quais são quantitativas, de forma a observar as correlações entre elas e iniciar a avaliação de quais ferramentas e técnicas utilizaremos para manipular e analisar os dados. Para essa etapa utilizarem as funções str() e glimpse().
```{r q3}
library(dplyr)
library(knitr)
str(dados)
glimpse(dados)
sapply(dados, class)

# Conversão das variáveis categóricas em fatores
dados <- dados |>
  mutate(tipo_obra = factor(tipo_obra),
         regiao = factor(regiao, levels = c("Norte", "Nordeste", "Centro-Oeste", "Sudeste", "Sul")),
         sustentavel = factor(sustentavel, levels = c("Não", "Sim")))

# Tabela formatada dos tipos de dados atualizados
kable(
  data.frame(
    Variável = names(dados),
    `Tipo de Dado` = sapply(dados, class),
    row.names = NULL
  ),
  caption = "Resumo do tipo de dado de cada variável",
  align = c("l", "c")
)
```
As variáveis `area_construida`, `custo_total`, `prazo_meses`, `resistencia_mpa`, `consumo_cimento`, `indice_falhas` e `satisfacao` são quantitativas. `tipo_obra`, `regiao` e `sustentavel` são qualitativas. Embora `id_obra` seja armazenada como inteiro, sua função é identificar registros, não medir uma grandeza.

Em seguida vamos utilizar a função summary() para gerar um resumo das variáveis e observar possíveis valores incompatíveis com o contexto. 
```{r q4}
summary(dados)

# Tabela formatada das estatísticas numéricas
dados |> 
  summarise(across(where(is.numeric), list(min = ~min(.x), media = ~mean(.x), max = ~max(.x)))) |> 
  kable(caption = "Estatísticas Descritivas das Variáveis Numéricas")
```

Os dados apresentam grandes variações, por exemplo áreas entre 45,9 e 1.855,9 m², custos entre R$ 112,4 mil e R$ 6,526 milhões, prazos entre 6 e 36 meses e resistências entre 17,82 e 44,43 MPa. Esse fato é comum devido a discrepância entre as realidades no Brasil, por exemplo se compararmos a região Sudeste com a região Nordeste, onde é sabido que há grande diferenças estruturais, financeiras e de infraestrutura. 

Para concluir a análise inicial dos dados será verificado se há dados ausentes que possam interferir nas representações gráficas das próximas seções do relatório. 

```{r q5}
sum(is.na(dados))
colSums(is.na(dados)) |> 
  kable(col.names = "Quantidade de NAs", 
        caption = "Contagem de valores ausentes por variável")
```

Através do exposto acima é possível perceber que não existem valores ausentes na base. Assim, as 300 observações podem ser usadas nas análises sem remoção ou imputação.

## Etapa 2 — Gráficos no Base R

A partir de agora, para elucidar e facilitar a visualização dos dados apresentados na Etapa 1, será utilizado funções da Base R para apresentá-los de forma mais visual e didática. 

```{r q6, results="markup"}
plot(dados$area_construida, dados$custo_total, main = "Área construída x custo total", xlab = "Área construída (m²)", ylab = "Custo total (R$)", pch = 19, col = rgb(0.1, 0.35, 0.7, 0.6), cex = 0.9)
modelo_area_custo <- lm(custo_total ~ area_construida, data = dados)
abline(modelo_area_custo, col = "red3", lwd = 2)
cor(dados$area_construida, dados$custo_total)
summary(modelo_area_custo)$r.squared
dados_q6 <- dados |> mutate(custo_estimado = predict(modelo_area_custo), residuo = custo_total - custo_estimado) |> arrange(desc(abs(residuo)))
head(dados_q6 |> select(id_obra, tipo_obra, regiao, area_construida, custo_total, residuo), 10)
```

De acordo com o Gráfico de Dispersão e tabela acima, verifa-se que há forte relação positiva entre área e custo, com correlação aproximada de 0,806 e R² de 0,649. As obras 201 e 243 apresentam custos muito acima da tendência geral, enquanto as obras 92 e 285 estão entre as que apresentam custos abaixo do esperado para suas áreas. Essas diferenças podem decorrer de tipologia, complexidade, padrão, região e escopo.


```{r q7}
media_res <- mean(dados$resistencia_mpa, na.rm = TRUE)
mediana_res <- median(dados$resistencia_mpa, na.rm = TRUE)

hist(dados$resistencia_mpa, 
     breaks = 12, 
     col = "steelblue2", 
     border = "white", 
     main = "Distribuição da Resistência", 
     xlab = "Resistência (MPa)",
     ylab = "Frequência")

# Linhas de Média e Mediana
abline(v = media_res, col = "red3", lwd = 2, lty = 2) 

# Legenda do gráfico
legend("topright", 
       legend = c(paste("Média:", round(media_res, 2)), 
                  paste("Mediana:", round(mediana_res, 2))), 
       col = c("red3", "darkgreen"), 
       lty = c(2, 1), 
       lwd = 2, 
       bty = "n")
```


De acordo com o histograma cima, a resistência é aproximadamente simétrica, com média de 32,18 MPa e mediana de 31,94 MPa.Porém, há valores que fogem da distribuição / intervalo típico do projeto em ambos os extremos, com resistência de cerca de 17MPa e tambem 45 Mpa. 
```{r q8}
boxplot(custo_total ~ tipo_obra, data = dados, col = c("#0072B2", "#E69F00", "#D55E00", "#009E73"), main = "Custo por tipo de obra", xlab = "Tipo", ylab = "Custo (R$)", las = 2)
dados |> group_by(tipo_obra) |> summarise(n = n(), media = mean(custo_total), mediana = median(custo_total), desvio = sd(custo_total), .groups = "drop") |> arrange(desc(mediana))
```
De acordo com o Boxplot acima, infraestrutura apresenta a maior mediana de custo, aproximadamente R$ 3,874 milhões, e a maior dispersão absoluta. Industrial apresenta a menor mediana. Não há outliers de custo identificados pelo critério padrão do boxplot dentro dos grupos, ou seja, a variação de custo de cada grupo está dentro de uma faixa contínua e esperada. Nenhuma obra teve um custo absurdamente alto ou muito baixo quando comparada às outras do mesmo grupo. Todas as obras "conversam" entre si dentro da distribuição de seus respetivos tipos.

```{r q9}
par(mar = c(8, 4, 4, 2))
obras_regiao <- table(dados$regiao)
bp <- barplot(obras_regiao, 
              col = heat.colors(length(obras_regiao)), 
              main = "Obras por região", 
              ylab = "Quantidade", 
              las = 2,
              ylim = c(0, max(obras_regiao) * 1.15))
# Adiciona o número de ocorrências no topo de cada barra
text(x = bp, y = obras_regiao, labels = obras_regiao, pos = 3, cex = 0.9)
title(xlab = "Região", line = 7)
```
De acordo com o Barplot acima, o Sudeste concentra 101 obras, seguido por Nordeste, com 78, Sul, com 69, Centro-Oeste, com 34, e Norte, com 18. O padrão é plausível, mas representa a carteira analisada e não deve ser generalizado automaticamente para toda a construção civil brasileira.

## Etapa 3 — Gráficos com ggplot2

```{r q10}
library(ggplot2)
library(scales)
# Definição da paleta de cores para os 4 tipos de obra
paleta_tipos <- c("Comercial" = "#0072B2", 
                  "Industrial" = "#E69F00", 
                  "Infraestrutura" = "#D55E00", 
                  "Residencial" = "#009E73")

# Tema padrão caso o tema_relatorio não esteja criado
tema_relatorio <- theme_minimal()
g_q10 <- ggplot(dados, aes(area_construida, custo_total, color = tipo_obra)) + geom_point(size = 2.3, alpha = 0.75) + geom_smooth(method = "lm", se = FALSE) + scale_color_manual(values = paleta_tipos) + scale_y_continuous(labels = label_currency(prefix = "R$ ", big.mark = ".", decimal.mark = ",")) + labs(title = "Área e custo por tipo", subtitle = "Tendências lineares por tipologia", x = "Área (m²)", y = "Custo", color = "Tipo") + tema_relatorio
g_q10
```
De acordo com o Grafico de Dispersão acima, a relação positiva permanece em todas as tipologias. Infraestrutura se destaca pelo maior custo para áreas semelhantes. As tendências por categoria mostram que o tipo de obra ajuda a explicar diferenças que ficam ocultas no gráfico geral.


```{r q11}
g_q11 <- ggplot(dados, aes(tipo_obra, custo_total, fill = tipo_obra)) + geom_boxplot(alpha = 0.8) + scale_fill_manual(values = paleta_tipos) + scale_y_continuous(labels = label_number(scale = 1e-6, suffix = " mi")) + labs(title = "Custo por tipo", x = "Tipo", y = "Custo (R$ milhões)") + theme_minimal() + theme(legend.position = "none")
g_q11
```

O resultado estatístico é equivalente ao boxplot do Base R. O ggplot2 oferece maior controle de cores, escalas, títulos, temas e camadas, além de facilitar a padronização visual do relatório.


```{r q12}
g_q12 <- ggplot(dados, aes(resistencia_mpa)) + geom_histogram(aes(y = after_stat(density)), bins = 12, fill = "steelblue", color = "white", alpha = 0.75) + geom_density(color = "red3", linewidth = 1.1) + geom_vline(xintercept = mean(dados$resistencia_mpa), linetype = 2) + labs(title = "Distribuição e densidade da resistência", x = "Resistência (MPa)", y = "Densidade") + tema_relatorio
g_q12
```
A densidade reforça a leitura do histograma: a distribuição é aproximadamente simétrica e concentrada em torno de 30 a 35 MPa. 

```{r q13}
library(dplyr)
library(ggplot2)
library(scales)

# Prepara os dados calculando contagens e proporções (%) dentro de cada tipo de obra
dados_sust <- dados |> 
  count(tipo_obra, sustentavel) |> 
  group_by(tipo_obra) |> 
  mutate(proporcao = n / sum(n),
         label_pct = percent(proporcao, accuracy = 0.1, decimal.mark = ","))

# Gráfico exibindo a porcentagem no topo de cada barra
g_q13 <- ggplot(dados_sust, aes(x = tipo_obra, y = n, fill = sustentavel)) + 
  geom_col(position = position_dodge(width = 0.9)) + 
  geom_text(aes(label = label_pct), 
            position = position_dodge(width = 0.9), 
            vjust = -0.5, 
            size = 3.5) + 
  scale_fill_manual(values = c("Não" = "grey60", "Sim" = "#009E73")) + 
  scale_y_continuous(limits = c(0, max(dados_sust$n) * 1.15)) + 
  labs(title = "Sustentabilidade por tipo de obra", 
       x = "Tipo", 
       y = "Número de obras", 
       fill = "Sustentável") + 
  tema_relatorio

g_q13
```

De acordo com o gráfico de barras agrupadas acima, em nenhum dos quatro tipos de obra a adoção de práticas sustentáveis é maioria (todas as barras verdes possuem taxa inferior a 50%). No entanto, as obras comerciais lideram em engajamento proporcional (48,8%), enquanto as obras de infraestrutura registram a menor adesão (31,0%), indicando que os projetos de infraestrutura demandam maior incentivo para a incorporação de práticas socioambientais.

```{r q14}
g_q14 <- ggplot(dados, aes(area_construida, custo_total)) + geom_point(alpha = 0.65, color = "#0072B2") + geom_smooth(method = "lm", se = FALSE, color = "#D55E00") + facet_wrap(~regiao) + scale_y_continuous(labels = label_number(scale = 1e-6, suffix = " mi")) + labs(title = "Área e custo por região", x = "Área (m²)", y = "Custo (R$ milhões)") + tema_relatorio
g_q14
dados |> group_by(regiao) |> summarise(n = n(), inclinacao = coef(lm(custo_total ~ area_construida))[2], r2 = summary(lm(custo_total ~ area_construida))$r.squared, .groups = "drop")
```
Em todas as regiões, confirma-se uma relação linear positiva entre área construída e custo total. Contudo, o comportamento difere nos detalhes:
- Sudeste e Nordeste apresentam retas partindo próximas da origem, enquanto Norte, Centro-Oeste e Sul possuem um custo base inicial mais elevado.
- A região Nordeste destaca-se pelo comportamento atípico em obras de médio/grande porte ($1.000\text{ m}^2$ a $1.200\text{ m}^2$), apresentando grande dispersão com custos ultrapassando R$ 6 milhões, significativamente acima da reta média.
- O Sudeste exibe a maior densidade de dados e alta previsibilidade linear, com apenas um ponto atípico extremo isolado ($> \text{R\$ 6 mi}$).


```{r q15}
g_q15 <- ggplot(dados, aes(consumo_cimento, resistencia_mpa, color = tipo_obra, size = area_construida)) + geom_point(alpha = 0.55) + geom_smooth(aes(group = 1), method = "lm", se = FALSE, color = "black") + facet_wrap(~sustentavel) + scale_color_manual(values = paleta_tipos) + scale_size_continuous(range = c(1.5, 6)) + labs(title = "Consumo de cimento x resistência", x = "Consumo (kg/m³)", y = "Resistência (MPa)", color = "Tipo", size = "Área (m²)") + theme_classic()
g_q15
cor(dados$consumo_cimento, dados$resistencia_mpa)
```

Foram escolhidos consumo de cimento e resistência por serem variáveis diretamente ligadas ao controle tecnológico. Pontos mostram observações, a reta resume a tendência, cores distinguem tipologias e facetas comparam sustentabilidade. A correlação é apenas 0,067, indicando que o consumo isolado de cimento praticamente não explica a resistência.

A relação entre área e custo é positiva em todas as regiões. Sudeste e Nordeste apresentam inclinações próximas de R$ 3,14 mil por m² adicional. O Norte apresenta a menor inclinação e o menor R², mas também possui somente 18 observações, exigindo cautela.




# 🧠 Considerações finais
