---
# Só mude aqui!!!!
author: "Jair Malta e Wesley Pinheiro "
title: "Relatório de Aula Prática 01 - Teste"
bibliography: referencias.bib
# A partir daqui nao faca alteracoes!!!!!
link-citations: true
csl: associacao-brasileira-de-normas-tecnicas-ipea.csl
subtitle: "<a href='https://bendeivide.github.io/courses/epaec/' target='_blank'>Estatística e Probabilidade</a> </br> <a href='https://bendeivide.github.io' target='_blank'>Prof. Ben Dêivide (DEFIM/CAP/UFSJ)</a>"
include-before-body: header.html
date: now
date-format: "DD/MM/YYYY, HH:mm"
lang: pt-BR
format:
  html:
    toc: true
    number-sections: true
    theme: bootstrap
    #css: styles.css
    code-fold: true
    code-tools: true
execute:
  echo: true
  warning: false
  message: false
---


## 📌 Introdução

<div style="text-align: justify;">

A Estatística é uma área fundamental para a análise, interpretação e tomada de decisão com base em dados. No contexto das Engenharias e Ciências, essa área permite transformar informações brutas em resultados organizados, facilitando a compreensão de fenômenos, processos e problemas reais. Por meio da estatística, podemos tomar decisões sobre uma população através da amostra, importante pois poupa tempo e dinheiro. 

Nesse primeiro momento, trataremos de Estatística Descritiva, apresentando conceitos como população, amostra, variável, dados, coleta, organização, tabelas de frequência, gráficos, medidas de posição, medidas de dispersão, assimetria e curtose. Esses conteúdos são essenciais para compreender como os dados podem ser tratados e resumidos antes da aplicação de técnicas estatísticas mais avançadas.  

Além da estatística em sua essência, com o avanço das tecnologias a estatística manual e braçal cedeu espaço para softwares com grande capacidade de processamento de dados, como por exemplo o R Studio, que utiliza a linguagem de programação R em um ambiente computacional voltado principalmente para estatística, análise de dados e construção de gráficos. De forma simples, pode-se dizer que o R é a linguagem e o ambiente que executa os cálculos, enquanto o RStudio é a ferramenta que organiza e facilita o uso dessa linguagem. O RStudio permite escrever comandos, executar linhas de código, visualizar resultados, criar gráficos, consultar ajuda e gerenciar projetos. 

</div>

## 🎯 Objetivos

### Objetivo geral
<div style="text-align: justify;">

Resumir os principais conceitos apresentados nos quatro primeiros capítulos do livro Estatística & Probabilidade aplicada às Engenharias e Ciências; introduzir conceitos iniciais da linguagem R e do RStudio, por exemplo Sintaxe e Semântica; realizar uma aplicação prática unindo os 2 temas anteriores.

</div>
### Objetivos específicos
<div style="text-align: justify;">
- Apresentar as definições iniciais da Estatística, incluindo população, amostra, variável e dado; 
- Explicar a importância da coleta, organização e apresentação dos dados; 
- Descrever as principais medidas de posição, como média, mediana e moda; 
- Apresentar as principais medidas de dispersão, como amplitude, variância, desvio padrão, coeficiente de variação e erro padrão da média; 
- Apresentar os conceitos de assimetria e curtose; 
- Explicar conceitos e ideias iniciais da linguagem R e do RStudio. Passos iniciais, aplicações e sua sintaxe e Semântica. 
- Relacionar todos os itens e conceitos acima e realizar uma aplicação prática mesclando a estatística descritiva com a linguagem R e RStudio. 
</div>
---

## 📚  Fundamentação Teórica

Apresente os conceitos principais:

- Média
- Variância
- Desvio padrão
- Amostragem

$$
\bar{x} = \frac{1}{n}\sum_{i=1}^{n} x_i
$$

---

## ⚙️ Metodologia

::: {.callout-note}
Descreva como o experimento foi realizado.
:::

- Materiais utilizados  
- Procedimento  
- Número de repetições  

---

## 🔍 Resultados e Discussão

Apresente e interprete os resultados obtidos a partir dos dados coletados.

- Descreva os principais resultados numéricos (média, variabilidade, etc.).
- Comente o comportamento dos dados observados nos gráficos.
- Indique se há presença de valores discrepantes (outliers).
- Avalie se os dados apresentam simetria ou tendência.

Em seguida, discuta os resultados à luz dos conceitos teóricos:

- Os resultados estão de acordo com o esperado?
- Há grande variabilidade? O que isso significa no contexto do experimento?
- Quais fatores podem ter influenciado os resultados?
- Existem possíveis fontes de erro experimental?

Procure não apenas descrever, mas **interpretar os dados**.

### 💬 Exemplo de como citar uma referência bibliográfica

Depois de inserido as informaçõe no arquivo **referencias.bib**, use:

- Segundo @Rbasico2022
- Tudo é um objeto em R [@Rbasico2022]

### 📊  Análise de Dados

```{r}
corposdeprova <- read.csv("C:/Users/Dell/Desktop/relatórios/relatorio-eait/relatorio/rel01/corposdeprova.csv")
corposdeprova
```
```{r}
library(knitr)
library(kableExtra)

corposdeprova <- read.csv("C:/Users/Dell/Desktop/relatórios/relatorio-eait/relatorio/rel01/corposdeprova.csv")

# Número de colunas (para aplicar centralização em todas)
n_col <- ncol(corposdeprova)

kable(corposdeprova, 
      caption = "Dados dos Corpos de Prova",
      booktabs = TRUE,
      align = rep("c", n_col)) %>%  # garante todas as colunas centralizadas
  kable_styling(bootstrap_options = c("striped", "hover", "condensed"),
                full_width = FALSE,
                position = "center") %>%  # centraliza a tabela na página
  column_spec(1:n_col, extra_css = "text-align: center;") %>%  # força centralização
  scroll_box(width = "100%", height = "400px")
```

## 🧠 Considerações finais

Apresente uma síntese dos principais pontos observados no experimento.

- Retome o objetivo da prática e indique se ele foi alcançado.
- Destaque os principais aprendizados obtidos.
- Comente brevemente sobre a qualidade dos dados coletados.
- Sugira possíveis melhorias no procedimento experimental.

Evite repetir apenas os resultados; foque nas **conclusões e reflexões** sobre a prática realizada.

## Aprenda Quarto

Acesse [Quarto](https://quarto.org/).

## 📖 Referências