---
# Só mude aqui!!!!
author: "Nome do Aluno"
title: "Relatório de Aula Prática 02"
bibliography: referencias.bib
# A partir daqui nao faca alteracoes!!!!!
link-citations: true
csl: associacao-brasileira-de-normas-tecnicas-ipea.csl
subtitle: "<a href='https://bendeivide.github.io/courses/epaec/' target='_blank'>Estatística e Probabilidade</a> </br> <a href='https://bendeivide.github.io' target='_blank'>Prof. Ben Dêivide (DEFIM/CAP/UFSJ)</a>"
include-before-body: header.html
date: now
date-format: "DD/MM/YYYY, HH:mm"
lang: pt-BR
format:
  html:
    toc: true
    number-sections: true
    theme: bootstrap
    #css: styles.css
    code-fold: true
    code-tools: true
execute:
  echo: true
  warning: false
  message: false
---


## 📌 Introdução

Descreva o contexto da prática e sua importância.

> Exemplo: análise da variabilidade em experimentos físicos utilizando uma catapulta.



## 🎯 Objetivos

### Objetivo geral

Descrever o objetivo principal da prática.

### Objetivos específicos

- Coletar dados experimentais  
- Aplicar estatística descritiva  
- Construir gráficos  
- Interpretar resultados  

---

## 📚  Fundamentação Teórica

Apresente os conceitos principais:

- Média
- Variância
- Desvio padrão
- Amostragem

$$
\bar{x} = \frac{1}{n}\sum_{i=1}^{n} x_i
$$

---

## ⚙️ Metodologia

::: {.callout-note}
Descreva como o experimento foi realizado.
:::

- Materiais utilizados  
- Procedimento  
- Número de repetições  

---

## 🔍 Resultados e Discussão

# Questão 1
A base é importada com `read.csv2()`, função adequada a arquivos que usam ponto e vírgula como separador de campos e vírgula como separador decimal. O argumento `na.strings` informa quais registros devem ser reconhecidos como valores ausentes.
```{r}
dados <- read.csv2(
  "base_processamento_dados_engenharia_civil.csv",
  stringsAsFactors = FALSE,
  check.names = FALSE,
  na.strings = c("", " ", "NA", "N/A", "-", "null", "NULL")
)
```

# Questão 2
O número de observações corresponde ao número de linhas, enquanto o número de variáveis corresponde ao número de colunas. A função dim() faz essa
```{r}
dim (dados)
```

# Questão 3
A função `str()` mostra a estrutura da base e a classe atribuída pelo R a cada coluna. Complementarmente, `sapply()` aplica `class()` a todas as colunas sem necessidade de repetir o comando variável por variável.
```{r}
str(dados)
sapply(dados, class)
```

## Questão 4: resumo inicial

A função `summary()` fornece uma descrição inicial da base. Para colunas numéricas, apresenta mínimo, quartis, mediana, média e máximo; para outros tipos, o resultado depende da classe reconhecida pelo R.

```{r}
summary(dados)
```
## Questão 5: classificação em qualitativas e quantitativas

A estrutura preliminar indica que algumas variáveis esperadas como numéricas podem ter sido importadas como texto. Isso ocorre quando uma coluna contém registros incompatíveis com números, como vírgulas decimais em configuração inadequada, letras inseridas por engano ou outros caracteres. Como cada vetor atômico do R armazena um único tipo de dado, um valor textual pode levar toda a coluna a ser classificada como character. Diante disso, o R reconheceu todas, exceto idade_dias como qualitativa. 

As variáveis id_corpo_prova, obra e tipo_concreto são qualitativas. As variáveis idade_dias, resistencia_mpa, cimento_kg_m3, relacao_a_c, abatimento_mm, densidade_kg_m3 e absorção_agregado_pct são quantitativas e, após a limpeza, devem estar armazenadas como numéricas.

```{r}
str(dados)
```
## Questão 6: identificação dos valores ausentes
Foram relatados cinco valores ausentes, localizados no abatimento do corpo de prova CP-015, na relação água/cimento do CP-038, na resistência do CP-092, na densidade do CP-077 e na absorção do CP-097. A contagem automática é apresentada a seguir.
```{r}
na_por_variavel <- sapply(dados, function(x) sum(is.na(x)))
print(na_por_variavel[na_por_variavel > 0])
cat("Total de valores ausentes:", sum(na_por_variavel), "\n")
```
# Encontrar a posição dos valores ausentes
```{r}
posicoes_na <- which(is.na(dados), arr.ind = TRUE)
```
# Mostrar o corpo de prova e a variável ausente
```{r}
data.frame(
Corpo_de_prova = dados$id_corpo_prova[posicoes_na[, "row"]],
Item_ausente = names(dados)[posicoes_na[, "col"]]
)
```
## Questão 8: possíveis erros de digitação

Os corpos de prova associados aos possíveis erros de preenchimento são selecionados com `subset()`, permitindo inspecionar a linha completa e compreender o contexto do valor.

```{r}
if ("id_corpo_prova" %in% names(dados)) {
  erros_digitacao <- subset(
    dados,
    trimws(id_corpo_prova) %in% c("CP-008", "CP-019", "CP-045", "CP-064")
  )
  print(erros_digitacao)
}
```

### 💬 Exemplo de como citar uma referência bibliográfica

Depois de inserido as informaçõe no arquivo **referencias.bib**, use:

- Segundo @Rbasico2022
- Tudo é um objeto em R [@Rbasico2022]

### 📊  Análise de Dados

```{r}
distancia <- c(10.2, 9.8, 10.5, 10.1, 9.9, 10.3)
distancia
```

## 🧠 Considerações finais

Apresente uma síntese dos principais pontos observados no experimento.

- Retome o objetivo da prática e indique se ele foi alcançado.
- Destaque os principais aprendizados obtidos.
- Comente brevemente sobre a qualidade dos dados coletados.
- Sugira possíveis melhorias no procedimento experimental.

Evite repetir apenas os resultados; foque nas **conclusões e reflexões** sobre a prática realizada.

## Aprenda Quarto

Acesse [Quarto](https://quarto.org/).

## 📖 Referências